臺灣臺中地方法院民事判決　九十二年度訴字第二八七○號
　　原　　　告
　　即反訴被告　　甲○○
　　　　　　　　　乙○○
　　共　　　同
　　訴訟代理人　　林家進律師
　　複 代 理人　　杜立兆律師
　　被　　　告
　　即反訴原告　　丙○○
　　訴訟代理人　　黃興木律師
右當事人間請求給付價金事件，本院於民國九十三年五月二十七日言詞辯論終結，判
決如左：
    主      文
被告應給付原告新台幣佰萬元，及自民國九十二年十月二十五日起至清償日止，按
年息百分之五計算之利息。
訴訟費用由被告負擔。
本件本訴部分於原告以新台幣壹佰萬元為被告供擔保後，得假執行。但被告如於假執
行程序實施前以新台幣參佰萬元為原告預供擔保，得免為假執行。
反訴原告之訴及假執行之聲請均駁回。
反訴訴訟費用由反訴原告負擔。
    事      實
Ａ、本訴部份：
　甲、原告方面：
    壹、聲明：除假執行供擔保金額及免為假執行外，如主文第一項所示。
    貳、陳述：
      一兩造於民國八十三年十月二十四日訂立不動產買賣契約（下稱系爭買賣契約
        ），由原告將如附表一、附表三之土地所有權、附表二之土地承租權及附表
        一、二土地上之地上物及農作物出賣予被告，約定價金為新台幣（下同）壹
        仟萬元，原告乙○○業於八十四年二月八日將附表一土地所有權移轉登記予
        被告，其餘不動產所有權之移轉登記及承租權過戶手續，因兩造為履約發生
        糾紛涉訟，遲未辦理，嗣後原告依台灣高等法院台中分院（下稱台中高分院
        ）八十五年度重上字第六十五號判決「依兩造契約第三條第三項約定．．．
        本件買賣雙方約定土地先辦理移轉登記，再以之辦理抵押貸款支付尾款，其
        為賣方先將產權移轉登記予買方，以供買方向銀行抵押貸款支付尾款，並非
        同時給付」之見解，委由林家進律師於九十二年六月三日代函被告，陳明願
        配合辦理其餘不動產之移轉登記及過戶手續之旨，請被告指定代書或指示交
        付過戶所需文件之方法，詎被告竟委由黃興木律師，以原告有遲延給付債務
        不履行並隱匿實情，故為聲明解除買賣契約之意思表示等語復函原告，是其
        所為，顯已預示拒絕受領。
      二經查，原告並無遲延給付之情，亦無詐欺情事，被告空言主張解除契約，並
        無理由，依民法第二百三十五條但書，原告就辦理附表二土地承租權及附表
        三土地所有權之過戶手續義務之給付，應已生提出之效力。按因條件成就而
        受不利益之當事人，如以不正當行為阻其條件之成就者，視為條件已成就，
        民法第一百零一條第一項定有明文。本件依右開確定判決，原告請求被告給
        付尾款，雖應先為不動產移轉所有權登記之對待給付，即以右開對待給付之
        完成為停止條件，然被告無故拒絕受領原告所為之上開對待給付，依右揭法
        條，應視為條件已成就，原告自得請求被告給付尾款，為此請求被告給付尾
        款佰萬元。
      三對被告抗辯所為之陳述：
        (一)原告並無給付遲延，係被告受領遲延及給付遲延：
          1.兩造原約定應於八十三年十一月二十四日在蘇文鈴代書事務所會齊辦理
            所有權移轉登記手續，原告並應備齊出具所有權移轉登記所需文件，並
            在有關申請書表上蓋章，然原告當時即已依約履行，嗣因申請補發附表
            三土地之所有權狀不及，而延期至所有權狀取得之時即八十四年二月七
            日，此為兩造所不爭執。兩造既合意委由蘇文鈴代書申請補發以為補正
            ，是原告並無給付遲延之情事。
          2.依系爭買賣契約第三條第三款之約定，被告應於八十四年一月二十四日
            給付尾款佰萬元，然被告遲未給付尾款，至八十四年二月七日取得補
            發後之所有權狀，登記所需文件均已齊備後，被告竟僅委請蘇文鈴代書
            辦理就附表一土地辦理所有權移轉登記，且於翌日即八十四年二月八日
            即行送件申請，就其餘不動產卻無故推託不同時辦理過戶手續，並於次
            日即八十四年二月九日以傳真致函原告，悔約要求不買，或降低價金貳
            佰萬元，由此可知，被告就系爭土地無故推託不為辦理所有權移轉登記
            ，已陷於受領遲延。
          3.原告甲○○因被告並未依約於八十四年一月二十四日給付尾款佰萬元
            ，又遲不辦理附表三土地土地所有權及附表二土地承租權之過戶手續及
            抵押貸款手續，以履行給付尾款之義務，為主張同時履行抗辯，而於八
            十四年二月下旬至蘇文鈴代書處取回補發後之所有權狀及移轉登記申請
            書等文件。
        (二)原告之給付義務並非定期行為，應無適用民法第二百五十五條之餘地：
          1.按契約當事人之一方履行遲延時，他方當事人茍未定相當期限為履行之
            催告，並因其於限期內仍未履行而行使解除權，則已成立之契約，即仍
            屬存在，負有遲延責任之一方，並非無請求他方履行之權，最高法院著
            有三十年上字第二一四號判例可資參照。本件縱認原告應負遲延給付之
            債務不履行責任，被告既未曾定相當期限為履行之催告，自不得解除契
            約，原告仍得請求被告履行給付價金之義務。
          2.本件兩造就系爭買賣契約之履行，固約定應於八十三年十一月二十四日
            在蘇文鈴代書事務所會齊辦理所有權移轉登記手續，又因申請補發所有
            權狀不及，再延至所有權狀取得之八十四年二月七日，然上開履行期僅
            係單純立契過交之日期，兩造非必須嚴格遵守，始能達系爭契約之目的
            ，且兩造就上開履行期之約定亦未有特別重要之合意，依最高法院三十
            一年上字第二八四○號判例意旨，本件並非所謂相對定期行為。再者，
            系爭契約之目的在將系爭土地讓與被告使用、收益、處分，縱逾約定之
            履行期始為給付，亦不影響契約之目的所在，亦不致因此喪失契約之價
            值，是兩造就系爭契約之履行期並無嚴格遵守之合意，自非屬定期行為
            。綜上所述，本件並無適用民法第二百五十五條規定之餘地，是被告依
            上開法條主張解除契約，應無理由。
        (三)原告以被告詐欺而撤銷系爭意思表示，並不生撤銷之效力：
          1.按攻擊或防禦方法，除別有規定外，應依訴訟進行之程度，於言詞辯論
            終結前適當時期提出之。當事人意圖延滯訴訟，或因重大過失，逾時始
            行提出攻擊或防禦方法，有礙訴訟之終結者，法院得駁回之。民事訴訟
            法第一百九十六條定有明文。本件訴訟係於九十二年十月二十日即繫屬
            於鈞院，迄九十三年四月間第一次辯論終結日為止，審理期間已長達半
            年之久，此期間，被告僅以「原告就系爭契約已履行遲延，被告得依民
            法第二百五十五條規定不經催告而解除契約，並依民法第二百三十二條
            拒絕原告所提出之給付」為其攻擊防禦方法，乃遲至再開言詞辯論後之
            九十三年五月十九日，始又提出「系爭買賣標的物有瑕疵，被告買受之
            意思表示內容有錯誤，且係因被詐欺而為，已依法撤銷買受之意思表示
            」為其新攻擊防禦方法，顯然逾時提出，且上開新攻擊防禦方法，既係
            於鈞院審理八十四年度訴字第五○九號事件時即曾提出，則其於本件逾
            時始提出新攻擊防禦方法，顯係意圖延滯訴訟或出於重大過失，且其提
            出上開新攻擊防禦方法後，鈞院就系爭買賣標的物是否確有瑕疵一節，
            自必須再行調查後，始能審認，自有礙本件訴訟之終結，是被告逾時提
            出新攻擊防禦方法，顯然違背上揭民事訴訟法第一百九十六條所定之「
            適時提出主義」。
          2.縱認被告嗣後所提出之新攻擊防禦方法，尚不違背適時提出主義，按不
            當得利、法律行為之撤銷及契約之解除，其彼此間之成立要件及效力互
            不相同，被告於訴訟繫屬之始，原僅以「原告就系爭契約已履行遲延，
            被告得依民法第二百五十五條規定不經催告而解除契約，並依民法第二
            百三十二條拒絕原告所提出之給付」為其攻擊防禦方法，並以不當得利
            之法律關係提起反訴，嗣後又提出「系爭買賣標的物有瑕疵，被告買受
            之意思表示內容有錯誤，且係因被詐欺而為，已依法撤銷買受之意思表
            示」為新攻擊防禦方法，則所主張法律關係為何，其嗣後所主張之新攻
            擊防禦方法是否為訴之追加，若是，其追加之訴所主張之訴訟標的與原
            來所主張之訴訟標的，係屬何種訴之合併，均有未明；若被告提出上開
            新攻擊防禦方法係為訴之追加，則其訴之追加顯然有礙訴訟之終結，程
            序上應不合法。
          3.被告於鈞院審理八十四年度訴字第五○九號事件時，即曾提出上開新攻
            擊防禦方法，主張其已依民法第八十八條、第九十二條之規定撤銷系爭
            買賣契約之意思表示，案經鈞院及台中高分院審理後，認定其上開撤銷
            意思表示並不合法，並判決確定，自有既判力，被告於本訴自不得為與
            原確定判決意旨相反之主張。
          4.原告乙○○否認曾收到被告於八十四年三月二十四日所寄發之存證信函
            ，亦不知有該存證信函。又當時原告乙○○與甲○○已感情不睦，被告
            寄給原告甲○○的存證信函內容，原告乙○○並不知情。
          5.本件被告主張系爭買賣標的物有多處瑕疵，並非真實，縱若屬實，亦僅
            係其買受動機是否有錯誤及原告是否應負瑕疵擔保責任之問題，被告買
            受系爭標的物之意思表示內容及表示行為本身，並無錯誤，被告主張依
            民法第八十八條之規定撤銷買受之意思表示，自無理由。
          6.按民法第九十二條所謂「詐欺」，係指欲相對人陷於錯誤，故意示以不
            實之事，令其因錯誤而為意思之表示，主張被詐欺而為表示之當事人，
            應就此項事實負舉證之責任，最高法院著有十八年上字第三七一號及四
            十四年台上字第七十五號判例可資參照。本件被告主張系爭買賣標的物
            有多處瑕疵，並非真實，縱若屬實，亦難據此推論原告於締約時，即有
            使被告陷於錯誤，及因錯誤而為一定意思表示之意圖，被告主張依民法
            第九十二條之規定撤銷買受之意思表示，亦無理由。
        (四)被告主張其得依民法第二百三十二條之規定拒絕受領，並無理由：
          1.按遲延後之給付於債權人無利益者，債權人雖得拒絕其給付，但遲延後
            之給付於債權人無益之事實，應由債權人負舉證之責。最高法院著有二
            十二年上字第二四五○號判例可資參照。本件被告雖主張原告之給付對
            其無益，然就原告之給付何以對其無益，並未舉出任何證據以實其說，
            自難認其主張為有理由。況本件系爭土地既未滅失，被告仍得使用收益
            ，且早已點交由被告管領使用至今，附表二土地承租權及附表三土地所
            有權之過戶手續辦理完畢後，被告亦將因此取得其所有權及承租權，而
            有處分之權能，此對被告並非無益。
          2.且被告雖稱其「承讓系爭土地係投資性質，乃冀求以較高之價額得以脫
            手」云云，認系爭土地之給付於被告已無利益。惟查，被告於鈞院審理
            八十四年度訴字第五○九號事件時，係稱其「購買系爭地用途是給年邁
            雙親為養生休閒用途，準備長期擁有」（見台中高分院八十五年度重上
            字第六十五號卷八十六年十月八日書狀第二頁倒數第一行起），且其受
            領系爭農地（即附表一土地）迄今已長達九年，仍未將上開農地轉讓予
            第三人，由此可見，被告所稱其買受系爭土地係投資性質云云，純屬虛
            構；況景氣榮枯、物價波動乃社會經濟發展之常態，自不得以投資盈虧
            作為系爭標的物之受領有無利益之判斷依據。
    、證據：提出系爭買賣契約影本、鈞院八十四年度訴字第五○九號民事判決影
        本、台中高分院八十五年度重上字第六五號民事判決影本、林家進律師函影
        本、黃興木律師函影本、土地所有權狀影本、被告八十四年二月九日傳真函
        影本、土地登記申請書影本、信封影本及鄭玉波著民法債篇總論第三五一頁
        影本各一份為證。
  乙、被告方面：
    壹、聲明：
      一原告之訴及其假執行之聲請均駁回。
      二如受不利之判決，願供擔保請准予免為假執行。
    貳、陳述：
      一兩造間之買賣標的物係附表一之土地所有權、附表二之土地承租權，及附表
        一、二土地上之地上物及農作物、附表三土地之所有權等全部以壹仟萬元之
        價格出售予被告，其中附表一之土地所有權及其地上物之價格為肆佰萬元，
        附表二土地及其地上物之承租權利讓渡金為佰萬元，附表三之土地所有權
        價格為佰萬元。今被告已對原告給付價金柒佰萬元，依系爭買賣契約第三
        條之三、第四條、第五條、第六條等規定，被告於上開土地過戶點交後，始
        須以過戶點交後之土地向銀行貸款而付清尾款佰萬元，原告卻僅將附表一
        之土地所有權移轉登記並點交予被告取得，而未依契約所訂於八十三年十一
        月二十四日前備齊文件辦理其餘不動產之承租權過戶手續或所有權移轉登記
        手續。當時附表二之土地承租權，因訴外人鄭澄雲未提出相關文件，致無法
        讓蘇文鈴代書憑以辦理附表二之土地承租權過戶手續；又因附表三土地之所
        有權狀遺失，原告委託蘇文鈴代書申請補發所有權狀，並於八十四年二月七
        日取得新所有權狀，詎原告卻於同月二十一日至蘇文鈴代書處取回辦理過戶
        所需文件，而拒將附表二之土地承租權與附表三之土地所有權過戶點交予被
        告，並於同月二十二日以存證信函催告被告須於函到三日內給付尾款佰萬
        元，逾期即解除契約云云，則原告顯無履約將附表二之土地承租權與附表三
        之土地所有權，辦理過戶點交予被告之意思，對被告已構成違約。
      二被告於鈞院八十四年度訴字第五○九號回復原狀事件審理時提出附圖，證明
        原告二人於簽訂系爭買賣契約時隱匿下列標的物之瑕疵：
        (一)附圖下方附表二第三○五地號土地之路，被鄰地三○四地號之土地承租人
          主張為其私用而阻斷，該鄰地承租人又出面主張附表二第三○三、第三○
          五地號之二筆林地上之果樹均為其所種植並管有，附表二第二九五地號林
          地上部分果樹亦為其所種植管有，且附表二第三○三地號林地上又有其所
          供奉之神明。
        (二)附表三之土地下方有訴外人所有之十二之十四地號，將系爭土地與下方產
          業道路隔絕，以致被告所購買之附表三之土地無法與產業道路相通而成為
          袋地，其東側房屋並無所有權狀，其西側有約一．五公尺寬之空地，被訴
          外人劉能通占用來堆置雜物，其北面部分土地亦遭第三人占用。
        (三)原告於訂約時自劃一條黑粗線表示附表三之土地均面臨該黑粗線所示之產
          業道路，惟如前所述，附表二、三之土地均未面臨產業道路。
        被告因原告隱匿上開瑕疵而陷於錯誤，進而為願意買受系爭土地之意思表示
        ，後於八十四年三月二十四日委託黃興木律師以存證信函依民法第八十八條
        及第九十二條規定向原告表示撤銷本件買賣之意思表示，雖經鈞院以八十四
        年度訴字第五○九號判決認為原告乙○○欠缺詐欺故意，認被告撤銷本件買
        賣契約不生效力，然該判決經台中高分院以八十五年度重上字第六五號判決
        認為本件出賣人為原告二人，則買受人即被告主張原告詐欺，而撤銷買賣之
        意思表示，請求返還已付價金及以已付定金雙倍之違約金，自仍應對原告二
        人為之，卻僅對原告乙○○一人請求返還已付價金陸佰貳拾萬元及違約金壹
        佰陸拾萬元並法定遲延利息，自非適法，顯係誤認被告僅對出賣人之一即原
        告乙○○為撤銷買賣之意思表示，事實上被告所發存證信函確實是向原告二
        人為撤銷買賣之意思表示，及請求返還上開價金、違約金及法定遲延利息。
      三被告否認有原告所稱，就附表二之土地承租權及附表三之土地所有權推託不
        辦理過戶或悔約不買，而係蘇文鈴代書於辦理附表二、三土地之過戶手續中
        ，原告又向蘇文鈴代書取回辦理附表二、三土地過戶所需之資料，致蘇文鈴
        代書無法繼續辦理附表二、三土地之過戶手續。上情係據證人於八十四年五
        月十七日鈞院審理八十四年度訴字第五○九號回復原狀事件中時所證述。又
        原告所提傳真函並非被告所發，其函中之文字亦非被告之筆跡，準此，足知
        附表二土地承租權及附表三土地所有權之過戶手續，均因原告無履約之意思
        而未辦理，足堪確定。
      四按依契約之性質或當事人之意思表示，非於一定時期為給付不能達其契約之
        目的，而契約當事人之一方不按照時期給付者，他方當事人得不為前條之催
        告，解除其契約。民法第二百五十五條定有明文。系爭買賣契約約定八十三
        年十一月二十四日為會同在蘇文鈴代書處辦理過戶登記手續之日期，自屬定
        期行為。即使因附表三之土地所有權狀遺失而須申請補發始能辦理該土地所
        有權移轉登記之手續，原告既自稱八十四年二月七日即取得補發之所有權狀
        ，則兩造合意將辦理該建地移轉登記手續之期日延展至建地所有權狀補發後
        之當月中旬即八十四年二月中旬，亦屬定期行為，非原告所指之「單純立契
        過交之日期」。據此，被告就系爭買賣契約並無依民法第二百五十四條規定
        定相當期限催告其履行而不履行時，始得解除契約之必要。故被告依民法第
        二百五十五條規定不經催告而以律師函向原告二人表示解除契約之意思，依
        法當生解約之效力。原告援引民法第二百五十四規定認為被告未經定相當期
        限，催告其履行，即逕行解除契約，不生解除之效力云云，即有誤會。另被
        告確實未向原告提出給付之催告，而於接到原告之律師函後，直接以律師函
        向原告表示解除契約之意思表示。
      五附表二土地承租權及附表三土地所有權之過戶手續，原告自八十三年十一月
        二十四日起至本件起訴前之九年間均無履行契約之意思，而附表二土地之承
        租權讓渡金於九年前簽約時有佰萬元之價值，此讓渡金之多寡，隨國有山
        坡地之地價高低而定，而附表三土地之交易價值，於九年前簽約時亦有佰
        萬元之行情，時至今日，因經濟不景氣，尤其八十八年九二一大地震後，房
        地產價值跌幅甚大，尤以山坡地為甚，而附表二及附表三之土地均處於山間
        之山坡地，被告承讓附表二及附表三之土地均係投資性質，乃冀求以較高之
        價額得以脫手，而原告前皆拒絕履約，迄今始催告履行契約，進而提起本訴
        ，對被告已毫無利益可言，就已交付之柒佰萬元價金，亦喪失利息收入，可
        謂雙重損失。因此買賣標的物對被告已無利益可言，而不能達契約之目的，
        被告自得依民法第二百三十二條規定拒絕其給付。又附表二及附表三之土地
        價額，已跌至殘值無幾，為眾所皆知之事，依民事訴訟法第二百七十八條規
        定，被告就此並無舉證之必要。若鈞院仍認應由原告就無利益之事實負舉證
        責任，請鈞院送請華聲不動產鑑定公司鑑定附表二、三之土地，目前之價額
        多少，九年間之跌幅比例為何等情。若認地價隨物價波動而有下跌或適逢九
        二一大地震而慘跌，係屬不可抗力，按前項債務人在遲延中，對於因不可抗
        力而生之損害，亦應負責，民法第二百三十一條第二項定有明文，據此原告
        應對被告之損害負損害賠償責任。
    、證據：提出豐原郵局第二○○號存證信函影本、筆錄影本、附圖二件、台中
        法院郵局第八九五存證信函影本、鈞院八十四年度訴字第五○九號民事判決
        影本及台中高分院八十五年度重上字第六五號民事判決影本各一份為證。
Ｂ、反訴部分：
  甲、反訴原告方面：
    壹、聲明：
      一反訴被告應給付反訴原告佰萬元，並自反訴起訴狀繕本送達反訴被告之翌
        日（即九十二年十二月十九日）起至清償日止，按年息百分之五計算利息。
      二願供擔保，請准宣告假執行。
    貳、陳述：
      一附表二土地承租權及附表三土地所有權之買賣契約已經反訴原告以律師函對
        反訴被告為解除之意思表示。此部分買賣契約解除後，因附表一土地之價金
        僅為肆佰萬元，而反訴被告已收受反訴原告柒佰萬元價金，就逾付之佰萬
        元部分，應屬不當得利，反訴被告應依民法第一百七十九條後段之規定返還
        予反訴原告，為此提起反訴。
      二對反訴被告所為抗辯之陳述：
        (一)系爭買賣契約之三部分土地總價為壹仟萬元，即本件起訴狀附表一之土地
          價金肆佰萬元，附表二之土地承租權讓渡金佰萬元，附表三之土地價金
          為佰萬元等事實，反訴原告於鈞院前開八十四年度訴字第五○九號回復
          原狀事件審理時已作此價金之分配，反訴被告從未爭執，就於本件訴訟九
          十二年十二月八日審理時亦表示不爭執，徵此，兩造就上開價金之分配已
          有合意之意思表示。
        (二)反訴原告否認反訴被告有將附表二、三之土地點交予反訴原告，因附表二
          之土地係關於土地之承租權，在土地尚未過戶之前，反訴原告無法使用該
          土地，且該土地上之檳榔樹係前承租人所栽種，與反訴原告無關。又附表
          三之土地現亦非為反訴原告所使用。
    、證據：引用本訴部分之證據方法。
  乙、反訴被告方面：
    壹、聲明：
      一反訴原告之訴及假執行之聲請均駁回。
      二如受不利判決，請准供擔保免為假執行。
    貳、陳述：
      一兩造就系爭買賣標的物之價格僅有總價之約定，而無分項標價之約定，是反
        訴原告指稱：如附表一所示土地之價格為肆佰萬元，其已給付柒佰萬元，因
        此逾付佰萬元亦屬無據。
      二反訴原告引用民法第二百五十五條主張解除契約，既無理由，已如前述，系
        爭買賣契約仍屬存在，反訴被告取得系爭價金，自有法律上原因，並非不當
        得利，反訴原告以不當得利法律關係提起反訴，亦無理由。
    、證據：引用本訴部分之證據方法。
Ｃ、本院依職權調取本院八十四年度訴字第五○九號回復原狀事件全卷；及向台中縣
    豐原地政事務所函查附表三土地之所有權人於八十三、四年間有無申請補發該筆
    土地之所有權狀。
    理　　由
壹、本訴方面：
  一本件兩造於八十三年十月二十四日訂立系爭買賣契約，由原告將附表一、附表三
    之土地所有權、附表二之土地承租權及附表一、二土地上之地上物及農作物出賣
    予被告，約定價金共為壹仟萬元，被告已給付價金柒佰萬元，尚有尾款參佰萬元
    未付；原告乙○○則已於八十四年二月八日將如附表一所示土地所有權移轉登記
    予被告，其餘不動產所有權之移轉登記及承租權過戶手續迄未辦理；原告並委由
    林家進律師於九十二年六月三日代函被告，陳明願配合辦理其餘不動產之移轉登
    記及過戶手續之旨，請被告指定代書或指示交付過戶所需文件之方法；而被告則
    委由黃興木律師於九十二年六月十九日寄發律師函，以原告有遲延給付債務不履
    行並隱匿實情，而聲明解除附表二之土地承租權及附表三之土地所有權之買賣意
    思表示，並經原告於九十二年六月二十日收受該律師函；又被告於此之前，從未
    向原告提出給付之催告等事實，業據原告提出系爭買賣契約影本、林家進律師函
    影本及黃興木律師函影本各一份為證，復為兩造所不爭執，應堪信為真實。惟兩
    造就(1)被告是否已合法撤銷本件買賣之意思表示？(2)原告就辦理附表二土地承租
    權及附表三土地所有權之過戶手續，有無遲延給付之情事？(3)如原告就辦理附表
    二土地承租權及附表三土地所有權之過戶手續，有遲延給付之情事，被告欲解除
    該部分之買賣契約時應否先定相當期限為履行之催告（即系爭買賣契約究為非定
    期行為或相對定期行為；亦即本件被告是否合法解除該部分之買賣契約）？(4)如
    本件被告並未合法解除該部分之買賣契約，被告得否依民法第二百三十二條之規
    定，拒絕受領原告之給付等節，均有爭執，應有查明之必要。
  二有關被告是否已合法撤銷本件買賣之意思表示部分：
    (一)被告主張：被告因原告隱匿系爭不動產之諸多瑕疵而陷於錯誤，進而為願意買
      受系爭土地之意思表示，後於八十四年三月二十四日委託黃興木律師以存證信
      函依民法第八十八條及第九十二條規定向原告表示撤銷本件買賣之意思表示，
      故系爭買賣契約已生撤銷之效力等語；惟為原告所否認。
    (二)經查：依系爭買賣契約開宗明義記載：「承買人丙○○簡稱為甲方，出賣人乙○○、甲○○等二人簡稱為乙方，茲為不動產買賣事宜，訂立契約條件如左：
      第一條：乙方願將所有後列記載不動產出賣與甲方，而甲方同意承買屬實。．
      ．．第二條：買賣價款經雙方議定土地及房屋所有權及公有山坡地租約權買賣
      價款合計新台幣壹仟萬元正。第三條：立本契約即日甲方交付乙方新台幣捌拾
      萬元為定金，經乙方收訖。．．．第四條：雙方各應於民國捌參年拾壹月貳肆
      日，在蘇代書事務所會齊辦理所有權移轉登記手續，同時乙方應備齊及出具所
      有權移轉登記需要文件，並在有關聲請書表上蓋章。．．．第六條：乙方應於
      民國捌肆年壹月貳肆日將買賣標的物點交與甲方，．．．第九條：．．．本土
      地增值稅雙方同意依政府公告現值申報其增值稅額由乙方負擔。土地鑑界費由
      乙方負擔。．．．第十一條：乙方如不履行本契約時，願將所收定金加倍返還
      甲方作為違約賠償金，乙方不得異議。．．．立契約書：承買人（甲方）丙○○．．．出賣人（乙方）乙○○、甲○○．．．」等語，有系爭買賣契約影本
      一份在卷足憑。衡諸其上出賣人明載乙○○、甲○○，出賣之不動產並未區分
      何不動產為何出賣人所有，且出賣人移轉不動產及交付不動產之義務，亦未區
      分各人有何不同，受領之價金及如應付違約金時，亦未區分各別之計算方式及
      金額，足見原告二人為共同出賣人甚明。則被告主張被原告二人詐欺，而撤銷
      系爭買賣之意思表示，自應對原告二人為之，始為合法。
    (三)而原告主張：其已於八十四年三月二十四日委託黃興木律師以存證信函依民法
      第八十八條及第九十二條規定向原告二人表示撤銷本件買賣之意思表示等語；
      惟為原告所否認，並稱：乙○○否認曾收到該存證信函，且當時乙○○與甲○○已感情不睦，被告寄給甲○○的存證信函內容，乙○○並不知情等語。經查
      ：遍觀本件卷宗及本院八十四年度訴字第五○九號回復原狀事件全卷，被告僅
      於本院審理八十四年度訴字第五○九號回復原狀事件時，提出原告甲○○已收
      受該存證信函之掛號回執影本一紙（見本院八十四年度訴字第五○九號回復原
      狀事件第五十一頁反面）。此外，被告並未舉證證明原告乙○○已收受該存證
      信函，或被告撤銷系爭買賣契約之意思表示已達到原告乙○○，是尚難認被告
      已對原告乙○○為撤銷系爭買賣契約之意思表示。故被告主張：其已於八十四
      年三月二十四日以存證信函向原告二人表示撤銷本件買賣之意思表示等語，顯
      屬無據，難以採信。準此，系爭買賣契約應尚不生撤銷之效力。
  三有關原告就辦理附表二土地所有權及附表三土地承租權之過戶手續，有無遲延給
    付之情事部分：
    (一)本件兩造原係約定於八十三年十一月二十四日會同在蘇文鈴代書處辦理附表二
      之土地所有權及附表三之土地承租權過戶手續，而因原告表示附表三之土地所
      有權狀遺失，復委請蘇文鈴代書申請補發，而於八十四年二月七日取得新權狀
      ；其後，原告於八十四年二月下旬至蘇文鈴代書處取回辦理附表二之土地所有
      權及附表三之土地承租權過戶手續所需文件，迄未將附表二之土地所有權及附
      表三之土地承租權辦理過戶予被告之事實，為兩造所不爭執，應可認定。
    (二)而原告主張：原告於八十四年二月七日取得補發後之所有權狀，登記所需文件
      均已齊備後，被告竟僅委請蘇文鈴代書辦理就附表一土地辦理所有權移轉登記
      ，就附表二土地承租權及附表三土地所有權推託不為辦理過戶手續，並於八十
      四年二月九日以傳真致函原告，悔約要求不買，或降低價金貳佰萬元，由此可
      知被告已陷於受領遲延；原告為主張同時履行抗辯，乃於八十四年二月下旬至
      蘇文鈴代書處取回補發後之所有權狀及移轉登記申請書等文件等語。經查：
      1.原告主張：被告就附表二土地承租權及附表三土地所有權推託不為辦理過戶
        手續，並於八十四年二月九日以傳真致函原告，悔約要求不買，或降低價金
        貳佰萬元等語，已為被告所否認，依舉證責任分配之原則，應由原告就其此
        部分有利之主張負舉證之責，然原告並未舉證以實其說。再者，原告訴訟代
        理人於本院九十三年三月四日言詞辯論期日陳稱：「本件蘇文鈴代書是對造
        （即被告）找的，但我們也同意由蘇代書辦理過戶手續，故我們也有將本件
        之所有文件交給蘇代書」等語，可見兩造於訂立系爭買賣契約時，即合意委
        請蘇文鈴代書代為辦理系爭不動產之過戶手續。而證人蘇文鈴代書於本院八
        十四年度訴字第五○九號回復原狀事件八十四年五月十七日言詞辯論期日證
        稱：「．．．八十三年十二月二十四日原告（即本件原告乙○○）就建地部
        分（即附表三土地）表示權狀已遺失請我申請補發，．．．到八十四年二月
        才將所有權狀申請補發下來，原告因被告（即本件被告）不付尾款，也不將
        建地過戶給被告，經過一段期間，兩造又請我辦理建地的所有權移轉登記，
        之後有一天原告又來我的事務所將這個申請登記之資料又都拿走了」（見本
        院八十四年度訴字第五○九號回復原狀事件卷宗第九十二頁）等語，由此亦
        無從認定被告有就附表二土地承租權及附表三土地所有權推託不為辦理過戶
        手續之情事。綜上所述，原告就此部分主張，既未能舉證以實其說，即難遽
        採。
      2.又依系爭買賣契約第四條約定契約雙方應於八十三年十一月二十四日在蘇文
        鈴代書事務所會齊辦理所有權移轉登記手續；而依系爭買賣契約第三條第三
        款約定：「捌肆年壹月貳肆日甲方（即被告）將本件買賣房地提向金融行庫
        設定抵押貸款，以支付尾款新台幣佰萬元正」，足見本件買賣雙方約定土
        地應辦理過戶，再以之辦理抵押貸款支付尾款，其為賣方先將產權移轉登記
        予買方，以供買方向銀行抵押貸款支付尾款，並非同時給付。故原告主張：
        因被告並未於八十四年一月二十四日給付尾款佰萬元，其為主張同時履行
        抗辯，故於八十四年二月下旬至蘇文鈴代書處取回補發後之所有權狀及移轉
        登記申請書等文件等語，顯與上開兩造之約定不符，不足採憑。
     (三)綜上各節，本件既係原告於蘇文鈴代書辦理系爭不動產之過戶手續時，自行
       將辦理附表二土地承租權及附表三土地所有權過戶手續之相關文件取回，致
       蘇文鈴代書無法就此部分不動產繼續辦理過戶手續，顯係原告就辦理此部分
       不動產之過戶手續有履行遲延之情事。
  四有關被告是否合法解除附表之土地承租權及附表三土地所有權之買賣契約部分：
    (一)被告主張：其已委由黃興木律師，以原告有遲延給付債務不履行並隱匿實情，
      而聲明解除附表二土地承租權及附表三土地所有權之買賣意思表示，故此部分
      之買賣契約已生解除之效力等語；惟為原告所否認，並主張：本件縱認原告應
      負遲延給付之債務不履行責任，被告既未曾定相當期限為履行之催告，自不得
      解除契約，原告仍得請求被告履行系爭買賣契約之義務等語。
    (二)按契約當事人之一方履行遲延時，他方當事人苟未定相當期限為履行之催告，
      並因其於限期內仍未履行而行使解除權，則已成立之契約，即仍屬存在，負有
      遲延責任之一方，並非無請求他方履行之權。復按債權人非因債務人遲延給付
      當然取得契約解除權，必定相當期限催告其履行，如於期限內不履行時，始得
      解除契約，此觀民法第二百五十四條之規定自明。又按民法第二百五十五條之
      規定，固於相對定期行為亦有適用，惟相對定期行為之成立，以當事人間就履
      行期之特別重要成立合意為要件。上訴人賣地於被上訴人，僅與被上訴人約定
      立契過交日期，並未主張別有可認其履行期特別重要之合意，既無從認為相對
      定期行為，即無適用同條之餘地。最高法院分別著有三十年上字第二一四號判
      例及三十一年上字第二八四○號判例可資參照。
    (三)經查：
      1.本件被告從未向原告提出給付之催告，而係於接獲原告委由林家進律師於九
        十二年六月三日所發律師函後，即逕委由黃興木律師於九十二年六月十九日
        寄發律師函予原告，聲明解除附表二之土地承租權及附表三之土地所有權之
        買賣契約意思表示，已如前述。揆諸上開說明，本件原告雖有履行遲延之情
        事，於系爭買賣契約經被告合法解除前，尚屬存在，原告自仍有請求被告履
        行系爭買賣契約之權利。
      2.依原告委由林家進律師於九十二年六月三日所發予被告之律師函所載，原告
        係向被告表示願配合辦理附表二土地承租權及附表三土地所有權之過戶手續
        ，請被告指定代書或指示交付過戶所需文件之方法乙情，有該律師函一份附
        卷可稽。而按債務人非依債務本旨實行提出給付者，不生提出之效力。但債
        權人預示拒絕受領之意思，或給付兼需債權人之行為者，債務人得以準備給
        付之事情，通知債權人，以代提出。民法第二百三十五條定有明文。本件辦
        理附表二土地承租權及附表三土地所有權之過戶手續，須由兩造提出辦理過
        戶手續所需之相關文件，始能完成過戶手續，亦即原告之給付兼需被告之行
        為，而原告已委由林家進律師於九十二年六月三日寄發律師函予被告，將準
        備給付之事情通知被告，既係依債務之本旨而提出，而被告對之拒絕受領，
        即已陷於受領遲延，當無從再行使契約解除權。
      3.而被告於其後始委由黃興木律師於九十二年六月十九日寄發律師函予被告，
        以原告有遲延給付債務不履行並隱匿實情，而聲明解除附表二土地承租權及
        附表三土地所有權之買賣契約意思表示，於法無據，自不生解除契約之效力
        。
  五有關被告得否依民法第二百三十二條之規定，拒絕受領原告之給付部分：
    (一)被告辯稱：原告於訂約後至本件起訴前之九年間，就附表二土地承租權及附表
      三土地所有權均無履約之意願，時至今日，因經濟不景氣，尤其八十八年九二
      一大地震後，房地產價值跌幅甚大，尤以山坡地為甚，而被告承讓附表二及附
      表三之土地均係投資性質，乃冀求以較高之價額得以脫手，原告迄今始催告履
      行契約，此部分買賣標的物對被告已無利益可言，而不能達契約之目的，被告
      自得依民法第二百三十二條規定拒絕其給付等語；惟為原告所否認，並主張：
      被告已自承其「購買系爭地用途是給年邁雙親為養生休閒用途，準備長期擁有
      的」，故被告所稱其買受系爭土地係投資性質云云，純屬虛構；況景氣榮枯、
      物價波動乃社會經濟發展之常態，自不得以投資盈虧作為系爭標的物之受領有
      無利益之判斷依據等語。
    (二)按遲延後之給付，於債權人無利益者，債權人得拒絕其給付，並得請求賠償因
      不履行而生之損害。民法第二百三十二條固定有明文。惟該條文之適用必須有
      「遲延後之給付，於債權人無利益」之特別情形，例如嚴格定期行為，債權人
      始得拒絕其給付，不予受領。經查：被告於本件辯稱其承讓附表二及附表三之
      土地均係投資性質，乃冀求以較高之價額得以脫手等語；然為原告所否認。依
      舉證責任分配之原則，應由原告就此有利之主張負舉證之責。然被告就此並未
      舉證以實說，且被告曾於台中高分院八十五年度重上字第六十五號回復原狀事
      件中，自承其「購買系爭地用途是給年邁雙親為養生休閒用途，準備長期擁有
      的」（見台中高分院八十五年度重上字第六十五號卷宗上訴人即被上訴人丙○○八十六年十月八日辯論意旨狀第二、三頁）等語，故應認被告買受附表二土
      地承租權及附表三土地所有權之用途，係給年邁雙親為養生休閒用途，準備長
      期擁有的，則被告自無於短期內因轉手而有盈虧之風險。準此，縱然被告所辯
      於兩造訂約後至今，因經濟不景氣，尤其八十八年九二一大地震後，房地產價
      值跌幅甚大，尤以山坡地為甚等語均屬實，惟附表一、二之土地既未滅失，被
      告於辦理過戶手續之後，仍得予以使用收益，故原告遲延後之給付，仍難謂對
      被告已無實益，是被告依民法第二百三十二條規定拒絕受領原告之給付，亦屬
      無據。
  六有關原告得否依系爭買賣契約之約定，請求被告給付尾款部分：
    (一)按因條件成就而受不利益之當事人，如以不正當行為阻其條件之成就者，視為
      條件已成就。民法第一百零一條第一項定有明文。
    (二)本件買賣雙方約定土地應辦理過戶，再以之辦理抵押貸款支付尾款，其為賣方
      先將產權移轉登記予買方，以供買方向銀行抵押貸款支付尾款，並非同時給付
      ，前已敘明，故原告請求被告給付尾款，應先為辦理系爭不動產過戶手續之對
      待給付，即以前開對待給付之完成為停止條件。
    (三)而被告自原告於九十二年六月三日將準備給付之事情通知被告時起，即無從取
      得契約解除權，且亦不得依民法第二百三十二條規定拒絕受領原告之給付，亦
      於前敘，惟被告仍拒絕受領原告之給付，顯係以不正當之行為，阻止該條件之
      成就，依民法第一百零一條第一項規定，視為條件已成就，應認被告依系爭買
      賣契約第三條第三款給付尾款參佰萬元之義務業已屆至。
  七從而，原告依系爭買賣契約第三條第三款之約定，請求被告給付參佰萬元，及自
    起訴狀繕本送達被告之翌日（即九十二年十月二十五日）起至清償日止，按年息
    百分之五計算之利息，為有理由，應予准許。
  八兩造均陳明願供擔保，聲請宣告假執行或免為假執行，經核均無不合，茲分別酌
    定擔保金額，予以准許。
貳、反訴方面：
  一反訴原告主張：附表二土地承租權及附表三土地所有權之買賣契約已經反訴原告
    以律師函對反訴被告為解除之意思表示，此部分買賣契約解除後，因附表一之土
    地價金僅為肆佰萬元，而反訴被告已收受反訴原告柒佰萬元價金，就逾付之佰
    萬元部分，應屬不當得利等語；然為反訴被告所否認。
  二經查：本件反訴原告委由黃興木律師於九十二年六月十九日寄發律師函，以反訴
    被告有遲延給付債務不履行並隱匿實情，而聲明解除附表二土地承租權及附表三
    土地所有權之買賣意思表示，並不生解除該部分買賣契約之效力，該部分買賣契
    約仍為有效存在；且反訴原告亦無從依民法第二百三十二條規定拒絕受領反訴被
    告就該部分買賣契約之給付，均如前述，是反訴被告就所收受反訴原告給付之柒
    佰萬元價金，即非屬不當得利。
  三從而，反訴原告依民法第一百七十九條後段之規定，請求反訴被告給付參佰萬元
    ，為無理由，應予駁回。反訴原告之訴既經駁回，其假執行之聲請，亦失所附麗
    ，併予駁回。
參、因本案事證已臻明確，兩造其餘攻擊防禦方法及舉證，於判決結果不生影響毋庸
    逐一論列，附此敘明。
肆、據上論結，本件原告之本訴為有理由，反訴原告之反訴為無理由，依民事訴訟法
    第七十八條、第三百九十條第二項、第三百九十二條，判決如主文。
中　　　華　　　民　　　國　　九十三　　年　　　六　　　月　　  十  　　日
                                臺灣臺中地方法院民事第四庭
~B法　　　官　許秀芬
右為正本係照原本作成
如不服本判決，應於判決送達後二十日內，向本院提出上訴狀。
中　　　華　　　民　　　國　　九十三　　年　　　六　　　月　　  十  　　日
~B法院書記官
